臺灣高等法院刑事判決　　　　　　　94年度上更(二)字第63號
上　訴　人
即　被　告　甲○○
選任辯護人　陳明正律師
上列上訴人因違反毒品危害防制條例案件，不服臺灣板橋地方法
院87年度訴字第1757號中華民國88年5月24日第一審判決（起訴
案號：臺灣板橋地方法院檢察署87年度偵字第18071號），提起
上訴，判決後經最高法院第2次發回更審，本院判決如下：
    主  文
原判決關於甲○○部分撤銷。
甲○○無罪。
    理  由
一、公訴意旨略以：甲○○明知安非他命為毒品危害防制條例第
    2條第2項第2款之第2級毒品，不得非法持有及販賣，竟基於
    意圖營利之概括犯意，自87年7月初某日起至同年8月18日某
    時止，以行動電話聯絡後再約見面時間地點之方式，以約5
    公克價值新台幣（下同）1 萬元之代價，向高志明（高志明
    連續販賣第二級毒品罪已經本院判決確定）販入安非他命，
    於乙○○（施用毒品安非他命部分由檢察官另案偵結）用
    0000000000號行動電話與其聯絡後，以約0.05公克價值5 千
    元之代價，連續5、6次賣出安非他命予乙○○，每次約2 千
    至5 千元，以賺取差價。因認甲○○涉犯毒品危害防制條例
    第4條第2項之販賣第二級毒品罪嫌。
二、按犯罪事實應依證據認定之，無證據不得認定其犯罪事實；
    又不能證明被告犯罪者，應諭知無罪之判決，刑事訴訟法第
    154條第2項、第301條第1項分別定有明文。又犯罪事實之認
    定，應憑真實之證據，倘證據是否真實尚欠明確，自難以擬
    制推測之方法，為其判斷之基礎；而認定犯罪事實之證據係
    指足以認定被告確有犯罪行為之積極證據而言，該項證據自
    須適合於被告犯罪事實之認定，始得採為斷罪資料，最高法
    院著有53年臺上字第656 號、29年上字第3105號判例可參。
    且刑事訴訟上證明之資料，無論其為直接或間接證據，均須
    達於通常一般之人均不致有所懷疑，而得確信其為真實之程
    度，始得據為有罪之認定，若其關於被告是否犯罪之證明未
    能達此程度，而有合理懷疑之存在，致使無從形成有罪之確
    信，根據「罪證有疑，利於被告」之證據法則，即不得遽為
    不利被告之認定，亦有最高法院76年臺上字第4986號判例可
    稽。其以情況證據（即間接證據）斷罪時，尤須基於該證據
    在直接關係上所可證明之他項情況事實，本乎推理作用足以
    確證被告有罪，方為合法，不得徒憑主觀上之推想，將一般
    經驗上有利被告之其他合理情況逕予排除，此觀諸最高法院
    32年上字第67號判例自明。且刑事訴訟法第161條已於91年2
    月8日修正公布，其第1項規定：檢察官就被告犯罪事實，應
    負舉證責任，並指出證明之方法。因此，檢察官對於起訴之
    犯罪事實，應負提出證據及說服之實質舉證責任。倘其所提
    出之證據，不足為被告有罪之積極證明，或其指出證明之方
    法，無從說服法院以形成被告有罪之心證，基於無罪推定之
    原則，自應為被告無罪判決之諭知。最高法院52年度臺上字
    第1300號判例、92年度臺上字第128號判例可資參照。
三、次按刑事訴訟法第156條第2項規定：被告或共犯之自白不得
    作為有罪判決之唯一證據，仍應調查其他必要之證據，以察
    其是否與事實相符。其立法意旨乃在防範被告或共犯自白之
    虛擬致與事實不符，故對自白在證據上之價值加以限制，明
    定須藉補強證據以擔保其真實性（最高法院92年台上字第
    5027號判決參照）。又上開所謂共犯，應包括任意共犯及必
    要共犯（含對向犯罪之共犯），因利用共犯之自白或其他不
    利於己之陳述，為認定被告犯罪之證據，不特與利用被告自
    己之自白作為其犯罪之證明同有自白虛偽性之危險，亦不免
    有嫁禍於被告而為虛偽供述之危險。矧犯毒品危害防制條例
    第10條之施用毒品罪，供出毒品來源因而破獲者，得減輕其
    刑，觀該條例第17條規定自明；則施用毒品之人，如供出毒
    品之來源因而破獲者，既得藉以邀求寬典減輕其刑，為擔保
    其所為不利於對向共犯之陳述之真實性，尤應有足以令人確
    信其陳述為真實之補強證據。
四、公訴意旨認被告涉犯販賣第二級毒品罪，係以甲○○於警詢
    、偵查時坦承向高志明購入安非他命並轉讓給乙○○，業經
    乙○○於警詢證述在卷，及甲○○所有之安非他命1 包（毛
    重1點6公克）、預備供分裝安非他命販賣用包裝袋90個，及
    吸食安非他命用過濾器1個、吸食所餘安非他命殘渣袋2個，
    經化驗後確係安非他命為主要論據。
五、訊據上訴人即被告甲○○否認販賣安非他命，辯稱：我與乙
    ○○間有在一起吸食毒品，但無交易，分裝袋是我爸媽做生
    意用的，乙○○警詢時被刑求，警詢筆錄未錄音錄影，後來
    他有翻供等語。經查：
　  (一)證人乙○○雖於警訊中供稱：我吸食安非他命是向甲○○
    　購得，約零點零5公克2千元。自87年7月初起開始向甲○
      ○購買安非他命，最後1次是87年8月11日，我每次打
      0000000000電話聯絡，再到新莊市○○街70巷5弄3號4樓
      拿安非他命並付錢, 共約5、6次，每次2千元至5千元不等
      等語（見偵查卷第25頁反面）。惟於原審審理時改稱：安
      非他命是與甲○○合買，購買2、3次，有時我出2、3千元
      到5千元，都是平分，是我去甲○○家，他用機車載我至
      新莊，他下車去買，買了回他家分，第1次是我出2千元、
      第2次出5千元、第3次出3千多元（見原審卷第126頁）。
      另於本院前審時分別證稱：是與甲○○合買安非他命（見
      本院上訴卷第58頁反面），是我先到甲○○家中將要購買
      毒品的價額交給甲○○，一起外出到他家附近的公園或新
      莊市○○路○段去向一位綽號叫「細漢」的男子購買，我
      們都是平均分攤，拿到毒品也是回到甲○○家中再對分，
      平常我都是出資1千至2千元（本院上更一卷第70、71頁）
      ，依上可見，證人乙○○前後所陳不一，已非無疑。
    (二)又查，被告甲○○於警詢時辯稱：每次乙○○安非他命吸
      食完後，都會先以電話聯絡叫我先向高志明買回安非他命
      ，他再到我家吸食給我新台幣2千至5千不等後拿走相等價
      值的安非他命，次數大約5、6次（見偵查卷第23頁反面）
      ，嗣於原審審理時改稱：伊係與證人乙○○集資合購安非
      他命，合買次數大約十次，出資金額是一人出一半，有時
      5千元，有時1萬元。乙○○沒有將錢給我，我們是一起去
      拿安非他命，是在我家附近公園，我們走路過去等語（見
      原審卷第127頁），非僅前後矛盾，且核與證人乙○○上
      開所言合資購買安非他命次數、價格、交易方式、地點均
      有歧異，亦難遽採。然被告甲○○始終否認販賣安非他命
      予乙○○，自不能僅以被告甲○○供承向高志明購買安非
      他命或以其矛盾之陳述而推論其販賣安非他命予乙○○。
    (三)再者，證人張淑菁於本院前審審理時證稱：「乙○○從那
  　　個房間出來，我有看到他的下巴有流血之血跡。汗衫上留
  　　有鞋印……有聽到房間發出很大的斥吼的聲音……」。被
  　　告甲○○亦供述：「門開的時候我看到乙○○手被拷在椅
  　　子上問話，警員拿他自己的鞋子打他巴掌……」等語，核
  　　與乙○○所證：「警員……邊問邊打，打我下巴及身體，
  　　好像是用涼鞋打胸部，我下巴有破皮，沒有驗傷，我當時
  　　穿背心，我衣服上多處留有腳印，其他地方沒有受傷，穿
  　　的衣服上的腳印，若用手指拍灰塵，就看不太清楚，我當
    　時坐著，他在旁邊，他起先是用手打，有時用腳踹。」（
  　　分見本院上訴卷第80頁、第81頁）之情節相符。足證被告
  　　甲○○辯稱乙○○之警詢筆錄係遭刑求之語，尚非全然無
  　　據。
    (四)雖查獲本案警員鄭強民、龔炳彰、陳金富、李崑永等人於
      原審審理時均結證稱無刑求取供之事（見原審卷第67頁至
      70頁），惟查鄭強民、龔炳彰、陳金富、李崑永為承辦本
      案之員警，不能僅以其等未以不正方法取供之證述，而遽
      認證人乙○○警詢供述具任意性（最高法院91年臺上字
      2908 號判例意旨參照）。又查全卷並無證人乙○○上開
      警詢筆錄之錄音（影）帶，經原審函查台北縣警察局板橋
      分局以板警刑字第125838號函覆敘明係因偵訊室進行整修
      改建所致證人乙○○警訊筆錄之製作未同時進行錄音、錄
      音存證，有報告書一紙存卷可按（見外放證據）。本院函
      臺北縣政府警察局板橋分局查後埔派出所被告被查獲應訊
      時，該所有無整修，該局稱當時該所尚無偵訊室設立，並
      無該所整修之相關資料。綜此該所未對被告訊問為錄音，
      自有未洽。雖依刑事訴訟法第100條之1第1項、第2項等規
      定，我國刑事訴訟審判尚未排除未經錄音、錄影之筆錄其
      證據能力，其證據證明力自應由法院斟酌。然經本院調查
      ，被告甲○○僅供承曾向高志明購買安非他命，並未自白
      販賣安非他命予乙○○，而證人乙○○於警詢所證與歷次
      審判中所陳不符，且查無警詢錄音（影）帶以佐其所述具
      任意性，從而並無證據足認其先前之陳述具有較可信之特
      別情況，況本件除證人乙○○所陳不利被告之上開警詢外
      ，並無其他補強證據可資認定被告張家銘有販賣毒品犯行
      ，自不能僅以上開警訊筆錄經證人乙○○簽認，而認其警
      訊所稱相符，是其證詞之真實性非無疑義，不能為論罪之
      憑據。
    (五)至於扣案被告甲○○所有結晶物品乙包（毛重1點6公克、
      驗餘淨重1 點17公克），包裝袋90個，及吸食安非他命用
      過濾器1個、吸食所餘甲基安非他命殘渣袋2個，經送請法
      務部調查局鑑定結果，上開結晶物品確係甲基安非他命，
      吸食過濾器及殘渣袋亦均有甲基安非他命殘留，有檢驗通
      知書2 紙可憑（見原審卷第38、40頁），被告甲○○亦坦
      承確有施用安非他命，核與證人張淑菁所證：甲○○有施
      用安非他命等語相符（分見偵查卷第22頁反面、91頁反面
      ），固堪認被告甲○○確有施用甲基安非他命，惟查扣案
      之甲基安非他命僅有毛重1點6公克，數量非多，而包裝袋
      為常見包裝用品，自形式觀察亦不足憑證係專供作分裝安
      非他命以預備販賣之用，且被告甲○○亦辯稱：包裝袋是
      從公司拿回來用的，因為有時候向高志明買安非他命後塑
      膠袋會破裂，所以用來預備更換的（見偵查卷第22頁反面
      、23頁反面），自難執有此扣案物品推論被告甲○○確有
      販賣安非他命之犯行。
六、綜上，公訴意旨雖認被告甲○○涉犯販賣第二級毒品罪，惟
    依卷附證據，不能形成本院對於被告有罪認定之確切心證，
    且檢察官亦不能提出其他足資證明被告犯罪之積極證據或證
    明方法，從而即屬不能證明被告犯罪，揆諸前開法條、判例
    意旨，應為無罪之諭知。原審未予詳查乙○○警詢筆錄是否
    出於任意性，即以證人乙○○有瑕疵之陳述，遽予被告論罪
    科刑，尚有未洽。被告上訴否認販賣毒品並據以指摘原判決
    此部分不當，為有理由，應由本院將原判決關於被告甲○○
    部分撤銷，諭知被告甲○○無罪之判決。
據上論斷，應依刑事訴訟法第369條第1項前段、第364條、第301
條第1項，判決如主文。
本案經檢察官蔡薰慧到庭執行職務。
中　　華　　民　　國　　94　　年　　4　　 月　　8　　日
　　　　　　　　　刑事第十五庭審判長法　官　蔡永昌
　　　　　　　　　　　　　　　　　  法　官　張正亞
　　　　　　　　　　　　　　　　　  法　官　陳榮和
以上正本證明與原本無異。
檢察官部分如不服本判決應於收受送達後10日內向本院提出上訴
書狀，其未敘述上訴之理由者並得於提起上訴後10日內向本院補
提理由書（均須按他造當事人之人數附繕本）。
                                    書記官　劉麗芬
中　　華　　民　　國　　94　　年　　4 　　月　　11　　日
